臺灣高雄地方法院民事判決　　　　　　 95年度重訴字第298號
原　　　告　己○○
訴訟代理人　劉立恩律師
複　代理人　戊○○
被　　　告　丁○○
訴訟代理人　蕭碧宗律師
上列當事人間清償借款事件，本院於民國96年12月13日言詞辯論
終結，判決如下：
    主  文
原告之訴及其假執行之聲請均駁回。
訴訟費用由原告負擔。
    事實及理由
一、原告起訴主張：被告於民國91年5 月中旬向原告借款新台幣
    （下同）800 萬元，原告乃於91年5 月20日、21日、同年6
    月11日陸續提款共計900 萬元，並將300 萬元現金交付予被
    告，其餘500 萬元則由原告另於91年6 月12日分別匯款至被
    告指定如附表一所示之訴外人甲○○等人之帳戶內。被告嗣
    又於94年8 月22日持如附表二所示之支票3 紙向原告借款30
    0 萬元，雙方書立借據（下稱系爭借據）且於借據上加註被
    告於91年6 月向原告借款800 萬元之字句，總計借款1,000
    萬元，約定於94年12月1 日前償還，每月1 日償還利息10萬
    元，原告並當場交付300 萬元現金予被告收受後，被告亦於
    上開支票背書後將之交予原告。詎被告屆期不為清償，爰依
    消費借貸法律關係請求被告返還借款及約定之利息，並聲明
    ：(一)被告應給付原告1,100 萬元，及自民國94年8 月22日起
    至清償日止按月給付10萬元之利息；(二)原告願供擔保請准宣
    告假執行。
二、被告則以：被告未曾於91年5 月間向原告借款800 萬元，更
    未收受原告交付之現金300 萬元，至於原告匯款500 萬元至
    附表一所示之帳戶，該等帳戶均非被告所使用，自無法證明
    原告有將借款交予被告；原告於94年8 月22日通知被告外出
    ，並主動向被告表示欲將金錢借予被告幫忙被告創業，被告
    欣然接受，並於原告提出之空白紙上簽下姓名、身分證號碼
    ，系爭借據係由原告事後加工偽造。數日後，被告詢問原告
    何時交付借款，原告即以缺錢為由改稱日後有錢再借款予被
    告，原告並未交付借款300 萬元予被告，附表二所示之支票
    ，係訴外人黃偉堂向原告借款，被告應原告之要求始背書等
    語為辯，並聲明：駁回原告之訴及假執行之聲請。
三、兩造不爭執事實：
(一)、原告於91年6月12日分別匯款至附表一所示之帳戶。
(二)、系爭借據「借款人姓名、身份證字號」欄位之記載係由被告
    填寫，其餘之記載均由原告所填寫。
(三)、原告於94年8 月22日同意借款300 萬元予被告。
(四)、附表二之支票係由被告親自簽名背書。
四、本件爭點為：
(一)、系爭借據內容是否經兩造確認無誤後，始由被告簽署姓名、
    身分證統一編號？
(二)、兩造於91年5 月間是否有800 萬元消費借貸之合意？原告是
    否交付800 萬元予被告？
(三)、被告是否於94年8 月22日收受原告交付之300 萬元借款？
五、本院就本件爭點判斷如下：
(一)、系爭借據內容是否經兩造確認無誤後，始由被告簽署姓名、
    身分證統一編號？
１、按私文書經本人或其代理人簽名、蓋章或按指印或有法院或
    公證人之認證者，推定為真正，民事訴訟法第258 條第1 項
    雖有明文。然亦應以本人或代理人簽名時已有該私文書存在
    為前提，倘於本人或代理人簽名後，始經加工而成為私文書
    ，即不能該當所謂「私文書經本人或代理人簽名」之要件而
    與上開規定有間，主張私文書經本人或代理人簽名蓋章者，
    應先就本人或代理人係於私文書簽名乙節負舉證責任。
２、原告主張被告親自確認系爭借據內容後簽名並書寫身分證統
    一編號，然被告否認之，並以：伊係應原告要求，在空白紙
    上隨意簽名並寫下身分證統一編號，簽名當時紙上並無其他
    記載等語為辯。依前述說明，原告對於被告確實於載有借款
    內容之文書上而非空白紙上簽名負舉證責任，始得推定該私
    文書性質之借據為真正。經查：系爭借據上被告簽名及身分
    證字號係由被告親自書寫，其餘字句均係由原告書寫，此為
    兩造所不爭執。然觀之系爭借據原本（本院卷第40頁），原
    告書寫部份除系爭借據第三行下方「另新台幣捌百萬元亦已
    由己○○於民國玖拾壹年陸月借予本人」等字筆跡顏色不同
    外其餘記載筆跡顏色均相同，對照被告簽名及身分證字號之
    記載筆跡顏色雖有不同，然與其上方即原告書寫之「借方」
    、「身分證字號」欄相對應。衡情，倘被告隨意在空白紙上
    簽名，應不至於有如此巧合之排列，被告抗辯簽名時並無其
    他記載，顯非可採。原告主張兩造於94年8 月22日就借款30
    0 萬元部分當場書立借據，應屬有據。
３、至系爭借據第三行下方「另新台幣捌百萬元亦已由己○○於
    民國玖拾壹年陸月借予本人」等字，係由原告書寫，此為兩
    造所不爭執。然觀之系爭借據原本，借據第三行下方之加寫
    字句與其他原告所書寫之字句筆跡顏色不同，衡情，倘係同
    一時空下由同一人書寫，理應以同支筆書寫。況且在書寫文
    書後倘有加註之情形，通常會經當事人簽名、蓋章或捺指印
    確認，又94年8 月22日借款當日，並非係原告為催討被告91
    年5 月間之借款而來，原告並自陳：因被告發生財務危機，
    當初為了幫助被告事業及家中經濟，所以沒有約定還款期間
    及利息等語（本院卷第232 頁）。則豈會於94年8 月22 日
    借款時就800 萬元借款部分一併約定利息，此部份之記載是
    否係於94年8 月22日兩造就借款300 萬元簽立借據時加註，
    即有可疑，尚難以此認定原告與被告於91年5 月間有800 萬
    元之消費借貸合意。
(二)、兩造於91年5 月間是否有800 萬元消費借貸合意？原告是否
    交付800 萬元予被告？
    原告主張被告於91年5 月間向伊借款，伊除交付現金300 萬
    元外，並匯款500 萬元至被告指定之帳戶內，94年8 月22日
    被告簽立之借據並載明「已於91年6 月間向原告借款800 萬
    元」，兩造間確有消費借貸合意，原告亦交付消費借貸款予
    被告等語，被告否認之，並以：被告並未於91年間向原告借
    款，更未收受原告交付之現金300 萬元，原告匯款之帳戶亦
    非被告所使用等語為辯。經查：
１、原告提出兩造於94年8 月22日簽立之借據所載之被告另於91
    年6 月間向原告借款800 萬元之記載，並無法證明確係於94
    年8 月22日被告簽名時所加註，已如前述，且原告就兩造於
    91年5 月間有借款800 萬元之合意及原告有交付800 萬元借
    款予被告之事實，並未提出其他證據佐證其說，自不得僅以
    系爭借據認定被告於91年間向原告借款800 萬之事實。原告
    此部份主張，即難遽採。
２、原告主張其曾於91年5 月20日、21日、同年6 月11日陸續提
    款共計900 萬元，固有原告提出其向國泰世華銀行申設帳號
    000000 00000號帳戶存摺影本為據（本院卷第57頁），然原
    告自其帳戶內提領現金後，是否確實交付被告？倘有交付，
    是否基於消費借貸合意而交付？均無法從上開提款紀錄證明
    。又原告主張伊於91年6 月12日匯款至被告指定之甲○○、
    乙○○、丙○○等人之帳戶共計500 萬元，固有玉山商業銀
    行匯款回條、如附表一所示之帳戶明細在卷可憑（本院卷第
    66、84、93、96頁），然證人乙○○到庭結證稱：伊並未使
    用附表一編號2 之帳戶，亦不知何人使用該帳戶等語（本院
    卷第198 頁）。此外，原告並未舉證證明伊匯入附表一所示
    之帳戶之款項，確係由被告取得，自無法證明原告有交付借
    款之事實。
(三)、被告是否於94年8 月22日收受原告交付之300 萬元借款？
１、消費借貸契約屬要物契約，因借用物之交付而生效力。借用
    人出具之借據，倘未表明已收到借款，致不足證明有交付借
    款之事實，且其對之又有爭執者，貸與人自仍須就交付借款
    之事實負舉證責任。
２、原告主張於94年8 月22日借款300 萬元予被告，並由被告書
    立借據後，當場交付現金300 萬予被告，被告將其背書如附
    表二所示之支票交予原告等情，然為被告所否認。經查：
(1)、系爭借據除「另新台幣捌佰萬元整亦已由己○○於民國玖拾
    壹年陸月借予本人」之記載外，其餘均確實係原告填載完成
    後，被告簽名並書寫身分證號碼，已如前述。被告對於兩造
    曾94年8 月22日達成消費借貸之合意，亦不爭執，然系爭借
    據僅記載「茲因創業投資之需要，擬向己○○借貸新台幣30
    0 萬元整」，並未記載被告已收受原告借款，自不能僅憑系
    爭借據即認定原告有交付借款之事實。
(2)、證人即附表二所示之支票發票人黃堂偉到庭證稱：伊於93年
    12月間持附表二所示之支票向原告借款，當時被告在場，原
    告要求被告在支票背書始同意借款，被告始應原告要求而背
    書等語（本院卷第77、78頁）。足見附表二所示之支票並非
    被告向原告借款而背書後交付，且附表二編號1 、2 所示之
    支票，發票日分別為94年1 月15日、94年1 月20日（本院卷
    第60、61頁）均在原告主張被告借款之94年8 月22日之前，
    另附表二編號3 之支票發票日為95年1 月30日亦在兩造約定
    清償日94年12月1 日之後。衡情，借款債權人收受債務人交
    付之支票，主要係擔保於發票日於獲得清償，原告主張借款
    300 萬，所收受被告交付之3 紙支票，竟有兩張支票到期日
    係在借款日之前，另一張支票係在兩造約定還款日期之後，
    已與常情有違，附表二之支票是否係被告於94年8 月22日收
    受原告交付之借款後交予原告，自有可疑。原告雖另以：證
    人黃堂偉證述其借款欲從事賭博，證人黃偉堂於當時年僅22
    歲且沒有工作，被告竟冒險背書承擔巨額借款之風險，顯不
    合理。然主張法律關係存在之當事人，須就該法律關係發生
    所須具備之特別要件，負舉證之責任。而此特別要件之具備
    ，苟能證明間接事實並據此推認要件事實雖無不可，並不以
    直接證明者為限，惟此經證明之間接事實與要件事實間，須
    依經驗法則足以推認其因果關係存在者，始克當之。倘負舉
    證責任之一方所證明之間接事實，尚不足以推認要件事實，
    縱不負舉證責任之一方就其主張之事實不能證明或陳述不明
    、或其舉證猶有疵累，仍難認負舉證責任之一方已盡其舉證
    責任，自不得為其有利之認定。原告主張被告於收受借款同
    時交付附表二所示之支票，既無法證明為真，自不以被告為
    訴外人黃堂偉借款而背書承擔高風險有違常情，即認定原告
    之主張為可採。
五、綜上所述，原告既無法證明兩造於91年5 月間合意借款800
    萬且交付借款予被告，亦無法證明基於94年8 月22日之消費
    借貸合意已交付借款300 萬元予被告之事實，則原告基於民
    法第474 條、第478 條之借款返還請求權，訴請被告返還1,
    100 萬元及自94年8 月22日起至清償日止，按月給付10萬元
    之利息，即屬無據，原告主張為無理由，應予駁回。原告之
    訴既經駁回，其假執行之聲請即失所附麗，應併予駁回。
六、本件判決基礎已臻明確，兩造其餘之攻擊防禦方法及訴訟資
    料經本院斟酌後，核與判決不生影響，無一一論述之必要，
    併予敘明。
據上論結，原告之訴為無理由，依民事訴訟法第78條，判決如主
文。
中　　華　　民　　國　　96　　年　　12　　月　　20　　日
                  民事第三庭    審判長法  官  朱玲瑤
                                      法  官  黃宏欽
                                      法　官　陳宛榆
正本係照原本作成。
如不服本判決，應於送達後20日內，向本院提出上訴狀並表明上
訴理由，如於本判決送達前提起判決送達後10日內補提上訴理由
書（須附繕本）。
中　　華　　民　　國　　96　  年　　12  　月　　20　　日
                                      書記官  林慧君
附表一
┌──┬────────┬────┬──────┬──────┬────┐
│編號│金融機構        │戶名    │帳號        │匯款日期    │匯款金額│
├──┼────────┼────┼──────┼──────┼────┤
│ 1  │高雄銀行明誠分行│甲○○  │000000000000│91年6 月12日│200萬元 │
├──┼────────┼────┼──────┼──────┼────┤
│ 2  │泛亞銀行九如分行│乙○○  │000000000000│91年6 月12日│200萬元 │
├──┼────────┼────┼──────┼──────┼────┤
│ 3  │高雄銀行明誠分行│丙○○  │00000000000 │91年6 月12日│100 萬元│
└──┴────────┴────┴──────┴──────┴────┘
附表二
┌──┬────────┬────┬──────┬────┐
│編號│支票號碼        │發票人  │發票日      │金額    │
├──┼────────┼────┼──────┼────┤
│ 1  │VB0000000       │黃堂偉  │94年1 月15日│100萬元 │
├──┼────────┼────┼──────┼────┤
│ 2  │VB0000000       │黃堂偉  │94年1 月20日│100萬元 │
├──┼────────┼────┼──────┼────┤
│ 3  │VB0000000       │黃堂偉  │95年1 月30日│100 萬元│
└──┴────────┴────┴──────┴────┘
